臺灣新竹地方法院民事判決　　　　　　　 96年度簡上字第9號
上　訴　人
即附帶被上
訴人　　　　財政部國有財產局
法定代理人　甲○○
訴訟代理人　乙○○
複　代理人　張堂歆律師
上　訴　人
即附帶被上
訴人　　　　丙○○
訴訟代理人　張堂歆律師
被上訴人即
附帶上訴人　丁○○
上列當事人間確認通行權存在事件，上訴人對於民國95年12月18
日本院新竹簡易庭95年度竹簡字第960 號第一審判決提起上訴，
被上訴人提起附帶上訴，本院於民國96年4 月25日辯論終結，判
決如下：
    主  文
上訴及附帶上訴均駁回。
第二審訴訟費用關於上訴部分，由上訴人負擔；關於附帶上訴部
分，由附帶上訴人負擔。
    事實及理由
一、被上訴人即附帶上訴人丁○○起訴主張：被上訴人所有坐落
    新竹市○○段626地號土地(下稱：626地號土地)，與中華民
    國所有、但由上訴人財政部國有財產局管理( 下稱：國有財
    產局 )之同段627地號土地(下稱：627地號土地)相鄰，但被
    上訴人所有之626 地號土地為與公路不相鄰接之袋地，非透
    由627地號土地不能與外界相通。然上訴人國有財產局將627
    地號土地之部分出租與上訴人丙○○，並以此為由拒絕讓被
    上訴人通行627 地號土地，上訴人丙○○亦在其承租區域搭
    建鐵皮棚架，於棚架下經常性停放車輛，且拒絕讓被上訴人
    通行。為此被上訴人依民法第787 條關於袋地通行權之規定
    提起本件訴訟，且依最高法院79年度第2 次民事庭會議決議
    ，同列627 地號土地之承租人丙○○為被告之一。又，被上
    訴人所有之626地號土地為建地，面積有275.54 平方公尺，
    將來自有建築之需要，建築期間或建物完成後，皆有利用汽
    車進出該地之需求，因此通行627 地號土地之區域寬度，倘
    依一般汽車通行之寬度來說，實有必要達到寬3 公尺之寬度
    ，方足以較為便利性之進出，及發揮袋地之利用價值，使地
    盡其利，增進社會經濟之公益目的等情。
二、被上訴人即附帶上訴人國有財產局、丙○○則以：627 地號
    土地，確為上訴人國有財產局所管理之國有土地，因位於住
    宅區，可以出售或出租，被上訴人如有通行之需要，可向上
    訴人國有財產局承購，但目前627 地號土地中之一部分面積
    23.88平方公尺已出租予上訴人丙○○，租期至100年止，被
    上訴人主張通行之區域有部分屬於上訴人丙○○所承租，上
    訴人國有財產局無法標售讓與第三人，亦不同意讓被上訴人
    通行，此外，被上訴人所須通行之區域，因非常接近馬路僅
    約6、7公尺長，其寬度以人能行走即為足夠，被上訴人主張
    車輛通行之2.5 公尺寬度，顯然過寬而非必要之通行範圍。
    又627 地號土地上之鐵皮棚架確為上訴人丙○○所搭建，因
    為其就627 地號土地之一部分與上訴人國有財產局訂有租約
    ，不願意放棄租約之權利，亦不同意將承租區域往後退，讓
    被上訴人通行，但若被上訴人僅請求通行區域寬度1 公尺，
    則上訴人丙○○即可以同意。再者，「建築技術規則建築設
    計施工編」第2 條規定：基地應與建築線相連接，其連接部
    分之最小長度應在2 公尺以上，基地內私設通路之寬度不得
    小於左列標準：一、長度未滿10公尺者為2 公尺，查本件被
    上訴人之土地與現通行巷道僅長6、7公尺長，揆諸上開法條
    規定，被上訴人請求必須在627地號土地上留寬3公尺之寬度
    供其通行，顯屬無據等語，資為抗辯。
三、原審判命上訴人國有財產局應將其所有坐落新竹市○○段62
    7地號土地上如附圖所示圖二部分，面積23.24 平方公尺(寬
    2.5公尺)，留作通路供被上訴人通行、上訴人丙○○不得在
    前項通路上營建或為其他妨害被上訴人通行之行為。
    國有財產局、丙○○就其敗訴部分，提起上訴，聲明：
    (一)原判決廢棄。
    (二)上開廢棄部分，被上訴人在第一審之訴駁回。
    (三)第一、二審訴訟費用由被上訴人負擔。
    另就附帶上訴部分則聲明：
    (一)附帶上訴駁回。
    (二)附帶上訴之訴訟費用由附帶上訴人負擔。
    被上訴人則聲明：上訴駁回。另提起附帶上訴，聲明：
    (一)原判決主文第一項命：「被告國有財產局應將其所有坐
        落新竹市○○段627 地號土地上如附圖所示圖二部分，
        面積23.24平方公尺(寬2.5公尺)，留作通路供被上訴人
        通行」，其中就超過寬2.5 公尺駁回部分，請予以廢棄
        。
    (二)上開廢棄部分，請准判決為：「附帶被上訴人國有財產
        局應將其所有坐落新竹市○○段627 地號土地上如附圖
        所示圖二部分，寬3 公尺部分之面積，留作通路供附帶
        上訴人通行」。
   (三)第一、二審訴訟費用由附帶被上訴人負擔。
四、兩造不爭執事項如下：
  (一)被上訴人為626地號土地所有權人，而626 地號土地與627
      地號土地相鄰，627 地號土地為中華民國所有，但由上訴
      人國有財產局管理，業據被上訴人於原審時提出上開土地
      登記謄本、地籍圖謄本各一件附卷可稽(詳原審卷第7頁至
      第9頁)，且為上訴人所不爭執。
  (二)又上訴人國有財產局將627地號土地之部分面積23.88平方
      公尺出租與上訴人丙○○使用，租期自91年9月間起至100
      年間止，上訴人丙○○在其承租區域搭建鐵皮棚架，於棚
      架下經常性停放車輛，亦據上訴人國有財產局於原審時提
      出丙○○承租627地號國有土地範圍資料一紙為憑(詳原審
      卷第44頁)，且為被上訴人所不否認。
  (三)再者，被上訴人目前使用三菱2000CC、SAVRIN車輛對外通
      行聯絡，該車全寬為1.78公尺，亦有SAVRIN規格配備表一
      紙附卷可稽，且為兩造所不爭執。
五、法院之判斷：
  (一)按土地因與公路無適宜之聯絡，致不能為通常使用者，土
      地所有人得通行周圍地以至公路，民法第787條第1項定有
      明文。次按民法第787條第1項所謂土地與公路無適宜之聯
      絡，致不能為通常之使用，其情形不以土地絕對不通公路
      為限，即土地雖非絕對不通公路，因其通行困難以致不能
      為通常之使用時，亦應許其通行周圍地以至公路，最高法
      院著有53年台上字第2966 號判例可資參照。是民法第787
      條第1 項所謂土地與公路無適宜之聯絡，致不能為通常使
      用之情形，並不以土地絕對不通公路為限，若其聯絡並不
      適宜，以致不能為通常使用者，亦包括在內。因此，祇須
      土地與公路無適宜之連絡，致不能為通常使用，而被通行
      之土地，又為損害最少之處所，即應認土地所有人有通行
      之權利，至於之前有無通行他人所有土地，則非所問。查
      被上訴人所有626 地號土地目前四周現狀，北方為第三人
      之鐵皮房屋，東方為第三人之紅磚房屋、瓜棚及平房，南
      方(即626之1地號土地)係上訴人丙○○之水泥磚造一樓再
      加蓋鐵皮二樓之建物，西方相鄰之627之1地號土地上為他
      人之鐵皮屋與瓜棚，除西邊相鄰之627地號土地以外，626
      地號土地均無法透由南方、北方、東方或西方之627之1地
      號土地對外聯絡道路，而627地號土地與新竹東大路4段20
      4巷道相鄰(即同段628地號土地)，大部分為空地，僅出租
      予上訴人丙○○部分搭建有鐵皮棚架，棚架下供停車使用
      ，業經原審會同新竹市地政事務所測量員至現場勘驗無訛
      ，有勘驗筆錄、現場圖、現場照片附卷可參( 詳原審卷第
      51頁至第54頁、第72頁至第78頁)，足見626地號土地需通
      過627地號土地始能與道路聯絡，626地號土地為袋地無訛
      ，此復為上訴人所不否認( 詳本院96年4月2日準備程序筆
      錄 )，是被上訴人主張其所有626 地號土地與上訴人國有
      財產局所管理之627地號國有土地相鄰，626地號土地與公
      路不相鄰接，非透由627 地號土地不能與外界相通乙節，
      堪信為真實。
  (二)次按，民法第787條第2項規定，有通行權之人，應於通行
      必要之範圍內，擇其周圍地損害最少之處所及方法為之。
      再按，通行之主要目的不僅專為調和個人所有之利害關係
      ，且在充分發揮袋地之經濟效用，以促進物盡其用之社會
      整體利益，然其為所有人容忍義務之設，應於能達成上開
      社會利益之範圍內，盡量將所有人之損害減至最低為必要
      。而是否為土地通常使用所必要，應依土地位置、地勢、
      面積、用途及使用之實際情形定之。查被上訴人所有626
      地號袋地，依土地登記簿謄本記載編定地目為「建」地，
      面積計有275.54平方公尺，整體為近似正方形之土地，被
      上訴人主張將來有建築需要，堪信屬實。而衡諸目前社會
      對於建物之使用常態，利用汽車進出，已係一般通常之需
      求，626 地號土地面積甚大，換算為坪數多達90餘坪，將
      來建物完成後自有利用汽車出入之必要，且建築期間不論
      建材、人員之出入，亦多需仰賴汽車為之，則其留設之道
      路，應以能供被上訴人得予利用汽車出入，始可達土地充
      分利用之目的，是上訴人主張被上訴人所須通行之區域寬
      度以人能行走即為足夠，顯違目前社會一般使用情形，難
      認此係發揮土地最大之經濟效用。再者，上訴人提出建築
      技術規則建築設計施工編第2 條亦規定：「基地應與建築
      線相連接，其連接部分之最小長度應在2 公尺以上，基地
      內私設通路之寬度不得小於左列標準：一、長度未滿10公
      尺者為2 公尺，．．．」，是被上訴人所有626 地號土地
      與現有巷道所在628地號土地間之長度僅長6、7 公尺，並
      未滿10公尺，揆諸上開規定，被上訴人所通行之道路寬度
      應不得小於2 公尺，俾不致使被上訴人在其所有626 地號
      土地上建築房屋時，違反上開行政規定，而未能取得使用
      執照，妨礙土地之正常使用，是上訴人丙○○辯稱如被上
      訴人通行道路之寬度為1 公尺，則其可以同意讓被上訴人
      通行云云，惟道路寬度僅1 公尺，機車通行尚有不便，相
      較於被上訴人所有626 地號土地面積甚廣，近似正方形土
      地，長度、寬度相當，若僅留寬度1 公尺之通行區域，顯
      然造成626 地號土地將來建築利用及進出上之困難，亦無
      足採。末查，被上訴人主張其通行如附圖所示圖二部分之
      道路，既係沿著627地號土地與627之1 地號土地之界址向
      南延伸，除該部分外，627 地號土地仍屬完整，不至於被
      區分為零碎之小塊，且627 地號土地目前大部分為空地，
      僅其中23.88 平方公尺出租予上訴人丙○○搭建停車之棚
      架，而上訴人丙○○承租用以停車之區域並非不得向南後
      退，或改換承租方位俾利停放車輛，而使其所受之損害減
      至最低，參以被上訴人目前使用三菱2000CC、SAVRIN車輛
      對外通行聯絡，該車全寬為1.78公尺，此為被上訴人所不
      否認，且被上訴人於原審勘驗現場時，就原審法官實地測
      量現場所停放上訴人丙○○所使用之TOYOTA CAMRY左右照
      後鏡最寬處為2.2 公尺以後，亦表示因要預留一點空間，
      其要求通行的寬度為2.5 公尺，亦有原審至現場勘驗時製
      作之勘驗筆錄一紙為憑(詳原審卷第52頁反面)，復為被上
      訴人不否認其目前使用之SAVRIN車輛寬度與TOYOTA CAMRY
      車寬相當，則被上訴人利用其所有上開車輛由628 地號土
      地轉彎進入627地號土地後既係直行駛入其所有626地號土
      地，且627 地號土地目前大部分為空地，被上訴人駕車通
      行該處，應不致過於擔憂會有擦撞兩旁建築物或障礙物之
      情事發生，則其所預留車輛行進空間除供車輛本體通過外
      ，尚不須過寬，應以預留通路寬度2.5 公尺為適當，方不
      致造成627 地號土地所有權人逾越通常必要程度之損害。
      本院斟酌各情，堪信附圖所示圖二部分為被上訴人通行之
      必要範圍，且對周圍土地造成之損害最小，影響周圍土地
      整體利用之完整性最低，並為通行至道路最短之距離。
  (三)綜上所述，被上訴人依據相鄰關係，請求上訴人國有財產
      局將其管理之627地號土地，如附圖所示圖二部分面積23.
      24平方公尺(寬2.5公尺 )之土地，留作通路供被上訴人通
      行，並請求上訴人丙○○不得在前項通路上營建或為其他
      妨害被上訴人通行之行為，為有理由，應予准許。從而原
      審就國有財產局所有坐落627 地號土地，如附圖所示圖二
      部分面積23.24平方公尺(寬2.5公尺)之土地，留作通路供
      被上訴人通行，上訴人丙○○不得在前項通路上營建或為
      其他妨害被上訴人通行行為部分，所為國有財產局、丙○
      ○敗訴之判決，核無違誤，國有財產局、丙○○之上訴論
      旨，指摘原判決此部分不當，求予廢棄改判，為無理由；
      另被上訴人之附帶上訴論旨指摘原判決駁回道路寬度超過
      2.5公尺部分不當，求予廢棄改判應留道路寬度3公尺之面
      積予被上訴人通行，亦無理由，均應予駁回。
六、因本案事證已臻明確，兩造其餘陳述及證據聲請與判決結果
    無礙，爰不予審酌，併予敘明。
七、據上論結，本件上訴及附帶上訴均為無理由，依民事訴訟法
    第449條第1項、第78條判決如主文。
中　　華　　民　　國　　96　　年　　5 　　月　　8 　　日
                  民事第二庭    審判長法　官　王銘勇
                                      法  官  蔡欣怡
                                      法  官  王佳惠
以上正本係照原本作成。
本判決不得上訴。
中　　華　　民　　國　　96　　年　　5 　　月　　8 　　日
                                書記官　林淑瑜
